【裁判字號】    96,上易,879
【裁判日期】    970108
【裁判案由】    清償借款
【裁判全文】
臺灣高等法院民事判決                 96年度上易字第879號
上  訴  人  乙○○
被  上訴人  萬泰商業銀行股份有限公司
法定代理人  甲○○
訴訟代理人  丙○○
上列當事人間請求清償借款事件，上訴人對於中華民國96年8月
22日臺灣臺北地方法院96年度訴字第5003號第一審判決提起上訴
，本院於96年12月25日言詞辯論終結，判決如下：
    主      文
上訴駁回。
第二審訴訟費用新台幣壹萬貳仟伍佰伍拾伍元由上訴人負擔。
    事實及理由
一、程序方面：
  (一)本件被上訴人之法定代理人原為許勝發，嗣變更為甲○○，
    有股份有限公司變更登記表影本附卷可稽（見本院卷第28至
    32頁），其聲明承受訴訟，核無不合。
  (二)按債權人以各連帶債務人為共同被告提起給付之訴，以被告
    一人提出非基於其個人關係之抗辯，而經法院認為有理由者
    為限，始得適用（修正前）民事訴訟法第56條第1項之規定
    （最高法院41年台抗字第10號判例意旨參照）。是連帶債務
    人中之一人提出上訴，亦須非基於個人關係之抗辯，且經法
    院認為有理由者，始有民事訴訟法第56條第1款之適用，其
    上訴效力始及於其他連帶債務人（共同訴訟人）。查被上訴
    人係依消費借貸及連帶保證之法律關係，起訴請求上訴人與
    原審被告張朝瑞及陳志源連帶給付767,873元及其利息、違
    約金，經原審判命如數給付，而為被上訴人勝訴之判決，上
    訴人於法定期間內合法提起上訴，並於96年11月26日本院準
    備程序期日陳明係為自己之利益上訴，核其所提上訴理由復
    均屬基於個人關係之抗辯，其上訴效力自不及於其他共同訴
    訟人，自毋庸將張朝瑞、陳志源列為上訴人，合先敘明。
二、被上訴人主張：原審被告和成油漆裝潢工程有限公司（下稱
    和成公司）於民國94年4月13日，以上訴人、原審被告張朝
    瑞及陳志源為連帶保證人，與被上訴人簽訂借據，向被上訴
    人借用新台幣（下同）1,000,000元，約定利息按被上訴人
    新公告基準放款利率加碼2.83%計算，借款期間自96年4月16
    日起至98年4月16日止；並約定分期攤還本金、利息，若一
    期未繳，視為全部到期；且約定逾期清償在6個月以內者，
    按上開利率10%，超過6個月者，按上開利率20%計付違約金
    。詎和成公司自96年7月16日起，即未依約清償自96年6月16
    日起分期攤還本金及利息，依前述約定，借款視為全部到期
    ，經依授信約定書第5條第1項第1款之約定，就和成公司存
    款主張抵銷後，和成公司尚欠被上訴人767,873元及其利息
    、違約金。爰依消費借貸及連帶保證之法律關係，請求上訴
    人與原審被告張朝瑞及陳志源連帶給付767,873元，及自96
    年6月21日起至清償日止，按年息8.03%計算之利息；並自96
    年7月22日起至清償日止，在6個月內給付者，按上開利率
    10%，超過6個月者，按上開利率20%加付違約金等情。並聲
    明：上訴駁回。
三、上訴人則以：原審被告和成公司之法定代理人張朝瑞及被上
    訴人中和分行劉建宏襄理，於96年4月6日邀上訴人在花蓮縣
    吉安鄉○○村○○路○段239號簽訂授信約定書，當時約傍晚
    6 時，該二人以「天色已黑，時間不多，要作保就快簽」等
    語氣，催促上訴人簽名、蓋章，致上訴人沒有時間閱覽該定
    型化契約內容，因拋棄條款而喪失先訴抗辯權，使上訴人負
    過重之責任，有失公平。況依民法第739條之1之規定，保證
    人之權利，不得預先拋棄等語置辯。並聲明：(一)原判決關於
    上訴人部分廢棄。(二)上廢棄部分，被上訴人在第一審之訴駁
    回。
四、被上訴人主張原審被告和成公司於94年4月13日以上訴人、
    原審被告張朝瑞及陳志源為連帶保證人，與被上訴人簽訂借
    據，向被上訴人借用1,000,000元，約定利息按被上訴人新
    公告基準放款利率加碼2.83%計算，借款期間自96年4月16日
    起至98年4月16日止；並約定分期攤還本金、利息，若一期
    未繳，視為全部到期；且約定逾期清償在6個月以內者，按
    上開利率10%，超過6個月者，按上開利率20%計付違約金。
    和成公司自96年7月16日起，即未依約清償自96年6月16日起
    分期攤還本金及利息等情，業據其提出借據、授信約定書、
    支票及退票理由單為證（見原審卷第5至10頁），復為上訴
    人所不爭執，自堪信為真實。
五、被上訴人主張和成公司自96年7月16日起，即未依約清償自
    96年6月16日起分期攤還本金及利息，借款視為全部到期，
    經依授信約定書第5條第1項第1款之約定，就和成公司存款
    主張抵銷後，依消費借貸及連帶保證之法律關係，請求上訴
    人與原審被告張朝瑞及陳志源連帶給付767,873元及其利息
    、違約金等語。上訴人則以前詞置辯。經查：
  (一)按民法第247條之1固規定：「依照當事人一方預定用於同類
    契約之條款而訂定之契約，為左列各款之約定，按其情形顯
    失公平者，該部分約定無效：一免除或減輕預定契約條款之
    當事人之責任者。二加重他方當事人之責任者。三使他方當
    事人拋棄權利或限制其行使權利者。四其他於他方當事人有
    重大不利益者」。惟查兩造所簽訂之授信約定書第5條第1項
    第1 款係約定：「立約人對貴行所負之一切債務，如有左列
    第一款到第五款情形之一時，無須由貴行事先通知或催告；
    ‧‧‧貴行得減少對立約人之授信額度或縮短借款期限，或
    視為全部到期。(一)任何一宗債務不依約清償本金時」等語，
    乃針對可歸責於上訴人之事由所為之失權規範，上訴人對於
    其債務之發生，應得自行控制，就其因其他債務之發生可能
    造成信用狀況貶落之情形，亦當可預見，則上開條款以喪失
    期限利益責令上訴人對於信用狀況之貶落自負其責，乃為被
    上訴人授信業務風險分擔之必要，難認上開條款對上訴人有
    失公平。而上訴人簽訂授信約定書時，除於「立約定書人」
    欄簽名並蓋章外，復於第5條後方「立約人茲聲明已瞭解確
    認並同意遵守前項各款個別議定條約之約定。立約人蓋章」
    欄親簽且蓋用與「立約定書人」欄相同之印文，授信約定書
    各該條款之字體、印刷既屬清晰，並無任何難以辨識之情形
    ，上訴人當有充分機會審閱其內容，應無於不清楚該授信約
    定書所訂權利義務關係之情形下，即多次於其上簽名蓋章之
    理，上訴人辯稱其沒有時間閱覽定型化契約內容，有失公平
    云云，洵無足取。
  (二)按保證債務之所謂連帶，係指保證人與主債務人負同一債務
    ，對於債權人各負全部給付之責任者而言，此就民法第272
    條第1項規定連帶債務之文義參照觀之甚明。故連帶保證與
    普通保證不同，縱使無民法第746條所揭之情形，亦不得主
    張同法第745條關於檢索抗辯之權利（最高法院45年台上字
    第1426號判例意旨參照）。查依原審被告和成公司、張朝瑞
    及陳志源暨上訴人與被上訴人所簽訂之借據所載，上訴人乃
    為原審被告即借款人和成公司之連帶保證人，揆之上開判例
    意旨，上訴人與和成公司應負同一債務，對於被上訴人各負
    全部給付責任，自不得主張民法第745條之抗辯權，亦無同
    法第739條之1之適用餘地。上訴人辯稱其因授信約定書之拋
    棄條款而喪失先訴抗辯權，有違民法第739條之1保證人之權
    利不得預先拋棄之規定云云，即不可採。
  (三)末按借用人應於約定期限內，返還與借用物種類、品質、數
    量相同之物；稱保證者，謂當事人約定，一方於他方之債務
    人不履行債務時，由其代負履行責任之契約；保證債務，除
    契約另有訂定外，包含主債務之利息、違約金、損害賠償及
    其他從屬於主債務之負擔；連帶債務之債權人，得對債務人
    中之一人或數人或全體同時或先後請求全部或一部之給付，
    民法第478條、第739條、第740條、第273條第1 項分別定有
    明文。查原審被告和成公司於94年4月13日以上訴人、原審
    被告張朝瑞及陳志源為連帶保證人，與被上訴人簽訂借據，
    向被上訴人借用1,000,000元，惟和成公司自96年7月16日起
    ，即未依約清償自96年6月16日起分期攤還本金及利息，則
    依授信約定書第5條第1項第1款之約定，該債務即視為全部
    到期，而上訴人為和成公司之連帶保證人，就該債務自應負
    全部清償之責任，被上訴人請求上訴人連帶給付767,873元
    ，及自96年6月21日起至清償日止，按年息8.03%計算之利息
    ；並自96年7月22日起至清償日止，在6個月內給付者，按上
    開利率10%，超過6個月者，按上開利率20%加付違約金，即
    屬有據。
六、綜上所述，被上訴人依消費借貸及連帶保證之法律關係，請
    求上訴人連帶給付767,873元，及自96年6月21日起至清償日
    止，按年息8.03%計算之利息；並自96年7月22日起至清償日
    止，在6個月內給付者，按上開利率10%，超過6個月者，按
    上開利率20%加付違約金，為有理由，應予准許。是則原審
    就此部分為被上訴人勝訴之判決，並無違誤。上訴意旨指摘
    原判決此部分不當，求予廢棄改判，為無理由，應予駁回。
七、本案事證已臻明確，兩造其餘主張、陳述及所提之證據，經
    審酌後認與判決結果不生影響，爰不一一論述，附此敘明。
八、據上論結，本件上訴為無理由，爰依民事訴訟法第449條第1
    項、第78條，判決如主文。
中    華    民    國    97    年    1     月    8     日
                    民事第四庭
                        審判長法  官  張劍男
                              法  官  彭昭芬
                              法  官  陳昆煇
正本係照原本作成。
不得上訴。
中    華    民    國    97    年    1     月    10    日
                              書記官  鐘秀娥


司法院資訊處製作；財團法人民間司法改革基金會備份。
